臺灣高等法院民事判決　　　　　　　　 93年度建上易字第5號
上　訴　人　乙○○○○○○○○○○○○
被　上訴人　丙○○
　　　　　　　　　　　　五三號五樓
參　加　人　甲○○
上列當事人間給付承攬報酬事件，上訴人對於中華民國94年4月
30日臺灣臺北地方法院92年度建字第38號第一審判決提起上訴，
經本院於中華民國94年5月10日言詞辯論終結，判決如下：
    主  文
原判決關於駁回上訴人後開第2項之訴部分，及該部分假執行之
聲請，並命上訴人負擔訴訟費用之裁判均廢棄。
被上訴人應再給付上訴人新台幣壹拾貳萬壹仟肆佰柒拾元，及自
民國92年9月26日起至清償日止，按週年利率5%計算之利息。
其餘上訴駁回。
第一審命上訴人負擔訴訟費用部分，由上訴人負擔十分八，餘由
被上訴人負擔；第二審訴訟費用由被上訴人負擔十分之四，餘由
上訴人負擔。
    事實及理由
一、按就兩造之訴訟有法律上利害關係之第三人，為輔助一造起
    見，於該訴訟繫屬中得為參加，民事訴訟法第58條第1項定
    有明文。又所謂有法律上利害關係，係指參加人之法律上地
    位，因當事人一造之敗訴，依該判決之內容（包括法院就訴
    訟標的之判斷，及判決理由中對某事實或法律關係存否之判
    斷）將直接或間接受不利益，若該當事人勝訴，則可免受不
    利益者而言。本件參加人主張其係坐落台北市○○○路○段
    180巷42弄53號5樓-1房屋之所有權人，被上訴人係同址5樓-
    2房屋之所有權人，參加人將其所有上開房屋委由被上訴人
    出面與上訴人訂約進行裝修工程等情，此為兩造所不爭執，
    並有估價單、報價單、土地所有權狀、建物所有權狀、區分
    所有權人會議出席名單等件附卷可稽（見原審卷第8至15、
    301至305頁），堪信為真正。是倘被上訴人就本件訴訟獲敗
    訴判決，被上訴人即得據以請求參加人給付應分擔部分費用
    ，故堪認參加人就本件訴訟有法律上之利害關係，是其聲請
    參加本件訴訟輔助被上訴人，於法尚無不合，應予准許，合
    先敘明。
二、又按當事人於第二審為訴之變更、追加，非經他造同意，不
    得為之，但請求之基礎事實同一者，不在此限，民事訴訟法
    第446條第1項、第255條第1項第2款定有明文。本件上訴人
    就追加工程部分於原審係依兩造於民國（下同）92年5月13
    日所簽訂之工程承攬合約（下稱系爭合約）而為請求，於上
    訴後追加依民法第179條規定請求被上訴人返還不當得利，
    核其請求之基礎事實同一，依上開規定，應予准許。
三、上訴人主張：兩造簽訂系爭合約，約定由被上訴人委由上訴
    人就坐落台北市○○○路○段180巷42弄53號5樓-1、5樓-2房
    屋（下稱系爭房屋）進行裝修工程（下稱系爭工程），原定
    總價為新台幣（下同）112萬元，期間經數次追加減工程範
    圍後，工程款合計為1,407,695元。詎被上訴人僅支付第1期
    款及第2期款部分款項共848,000元，嗣系爭工程於92年7 月
    12日完工後，被上訴人即以系爭工程有瑕疵為由，拒絕支付
    餘款559,877元，且於同年7月12日未會同上訴人驗收即先行
    進住，則依系爭合約第8條第2項約定視為驗收完畢。爰依系
    爭合約約定請求被上訴人給付559,877元，及自92年9月26日
    起算之法定遲延利息等語。原審為上訴人一部勝訴、一部敗
    訴之判決，判命被上訴人應給付上訴人81,555元，及自92
    年9月26日起算之法定遲延利息，並駁回上訴人其餘請求，
    上訴人就其敗訴部分不服，提起上訴，並聲明：(一)原判決關
    於駁回後開第2項之訴部分廢棄。(二)被上訴人應再給付上訴
    人323,502元，及自92年9月26日起至清償日止，按年息5%計
    算之利息。
四、被上訴人則以：上訴人於簽訂系爭合約之初即知被上訴人於
    施工期間另行租屋而居，並同意至遲於92年7月11日撤離現
    場，以便被上訴人先行搬遷傢俱。被上訴人於92年7 月12日
    搬入傢俱後，上訴人所僱用之工人仍陸續至現場施作，迄至
    被上訴人於92年8月13日發出第2份存證信函為止仍未完成，
    且上訴人亦未依約會同驗收。又上訴人並未按合約內容施工
    ，且未經被上訴人同意改用系統傢俱充數，追加工程部分亦
    未依約經被上訴人簽認，且所提追加減工程之數量、尺寸與
    現場施作不同，故上訴人本件請求為無理由等語，資為抗辯
    。原審為被上訴人一部勝訴、一部敗訴之判決，被上訴人就
    其敗訴部分未提起上訴，就上訴人之上訴則聲明駁回上訴。
五、上訴人主張兩造簽訂系爭合約，由被上訴人委由上訴人就系
    爭房屋進行裝修工程，原約定工程總價為112萬元，被上訴
    人僅支付848,000元，又被上訴人於92年7月12日將傢俱遷入
    系爭房屋，於同年月15日開始居住使用系爭房屋，兩造就系
    爭房屋迄未會同驗收等情，為被上訴人所不爭執（見原審卷
    第39頁），並有工程承攬合約書、估價單、工程圖面等件在
    卷可稽（見原審卷第51至64頁），堪信為真正。又本件經原
    審協同兩造整理並簡化爭點為：（見原審卷第100至102頁）
    (一)上訴人得否依系爭合約第4條、第5條第3、4款約定，請求
      被上訴人給付第2期款16萬元及完工驗收款112,000元？
    1.被上訴人未經驗收，即於92年7月12日遷入，有無系爭合
      約第8條第2項約定之適用，而無須驗收？
    2.追減部分：
      (1)上訴人之追減工程是否業經被上訴人簽認？
      (2)系爭工程有無如原判決附表三第壹項所示之數量、尺寸
        與估價單不同，及與原設計圖面不符之處？
      (3)被上訴人得否請求減少報酬？減少數額若干？
    3.瑕疵部分：
      (1)系爭工程有無如原判決附表三第項所示之瑕疵？
      (2)被上訴人得否請求減少報酬？減少數額若干？
      (3)上訴人就如原判決附表三第項所示之部分，得否主張
        同時履行抗辯？
    (二)上訴人得否依系爭合約第7條約定，請求被上訴人給付追
      加工程款287,695元？
    1.上訴人之追加工程是否業經被上訴人簽認？
    2.上訴人就如原判決附表三第貳項部分所示之追加工程，其
      所得請求之工程款項為何？
    (三)被上訴人就如原判決附表三第肆項部分（即冷氣管修改工
      資及加冷媒13,000元，使用非工作電梯運貨致遭管委員處
      罰金1,000元），得否依民法227條第2項、第224條規定，
      請求被上訴人賠償14,000元，並與上訴人得請求之工程款
      抵銷？
六、茲就兩造爭點分述如下：
  (一)上訴人得否依系爭合約第4條、第5條第3、4款約定，請求被
    上訴人給付第2期款16萬元及完工驗收款112,000元？
  1.被上訴人未經驗收，即於92年7月12日遷入，有無系爭合約
    第8條第2項約定之適用，而無須驗收？
    (1)查系爭合約第5條「付款方式」約定：「．．．3.第二期
      款木工完成：付款50%計新台幣伍拾陸萬元正。4.完工驗
      收：付款10%計新台幣壹拾壹萬貳仟元正」（見原審卷第
      52頁）；第8條約定：「1.本工程進行中雙方代表應隨時
      交換意見，而於完工前五日內會同初步檢驗，列舉瑕疵以
      便能早日協調修正。2.完工五日內雙方會同逐項驗收，並
      以書面壹式貳份明列，乙方（即上訴人）須於收到書面通
      知即刻修復，甲方（即被上訴人）所提前述書面以貳次為
      限。甲方逾期未驗收，或未經驗收即行使用，即以驗收完
      畢論」（見原審卷第53頁）。
    (2)查系爭工程迄未經兩造會同進行驗收程序，而被上訴人於
      92 年7月12日即將傢俱搬入系爭房屋，並自同年月15日開
      始使用系爭房屋之事實，已於前述，則依上開規定，被上
      訴人未經驗收即行使用系爭房屋，應視同驗收完畢，是上
      訴人依系爭合約第5條約定，請求被上訴人給付第二期未
      付餘款16萬元及完工驗收款112,000元，洵屬有據。
  2.追減部分：
    (1)被上訴人就系爭工程之追減、追加、瑕疵等項目原主張如
      原判決附表一所示（見原審卷第70至76頁），嗣上訴人會
      同被上訴人將兩造所主張之追減、追加、瑕疵之項目及金
      額彙整如原判決附表二所示（見原審卷第88至96、100 頁
      ），經原審囑託台北市室內設計裝修商業同業公會鑑定後
      ，經原審整理兩造及鑑定意見如原判決附表四至附表八所
      示（參見原審卷第166至173、180至196頁），合先敘明。
    (2)查兩造就如原判決附表四第壹項所列追減項目不爭執，是
      此部分追減費用合計182,845元自得於系爭工程款中予以
      扣除。（原判決附表四第2頁所列「衣櫃內穿衣鏡5m/m 含
      磨邊28* 151*2片」之鑑定單價及鑑定複價應為1350元－
      見鑑定報告第4頁，原判決誤載為1300元，故原判決附表
      四第壹項所列追減項目金額合計應為182,845元。）
    (3)兩造於原審就追減工程有爭執部分如原判決附表五所示，
      而於本院審理中僅就下列事項予以爭執，茲分述如下：
      主臥與客廳木隔間：依系爭合約所附估價單所載，此部
        分工程費為36,750元（見原審卷第9頁），而經鑑定結
        果，此部分應追減價額為17,390元（見鑑定報告第1頁
        ），兩造就此部分鑑定結果未予爭執（見原審卷第166
        至168、181頁），是此部分之追減價額應認為17,390元
        。
      客、餐廳牆面木作壁板：依系爭合約所附估價單所載，
        此部分工程費為37,400元（見原審卷第9頁）。又鑑定
        人汪精銳於原審先則證稱：此部分工程當時有至現場實
        際丈量，並無此部分工程之施作等語（見原審卷第213
        頁），嗣經上訴人爭執而重行查證後證稱：現場有施作
        此部分工程，但上訴人係於矮櫃後方加上裝飾壁板，寬
        度為290公分，高度為190公分，估算應扣減16,060元，
        而非原鑑定報告所載追減37,400元。上訴人並未施作客
        廳、餐廳木作壁板，但於客廳另外施作木作壁板，應認
        為已施作而予計價，未施作部分應予扣除，故將電視櫃
        及裝飾壁板一併估價等語（見原審卷第239、240頁）。
        然經被上訴人爭執而為補充鑑定後復到庭證稱：「估價
        單第2頁第9項（即客、餐廳牆面木作壁板）並未施作，
        故應予扣除。經現場實地丈量結果，原告（即上訴人）
        於客廳壁板實際施作9.7尺，1尺以2200元計算，客廳矮
        櫃實際施作9.5尺，1尺以4千元計算為合理，合計
        59,340元，但原估價單第2頁第6項（即客廳電視櫃）估
        價42,750元，故原告追加16,590元」等語（見原審卷第
        331頁）。惟查，系爭合約所附估價單既約定客廳電視
        櫃之工程款為42,750元，而上訴人就此部分亦依約施作
        ，則縱其單價之約定高於一般行情，然基於契約自由原
        則，被上訴人尚不得於事後予以扣減。是依鑑定結果(
        見補充鑑定報告第1頁)及鑑定人汪精銳上開證述，上訴
        人既於客廳壁板實際施作9.7尺，1尺以原約定單價2200
        元計算，則就此部分應追減工程款16,060元（37400 －
        9.7×2200＝16060）。
      主臥活動式不銹鋼爬梯（即室內梯）：依系爭合約所附
        估價單所載，此部分工程費為15,000元（見原審卷第11
        頁）。而依鑑定結果認：「依所列不銹鋼爬梯，業主所
        述其爬梯使用上有安全顧慮，並拆除其樓梯，本單位研
        判情形為設計不當，原估算15000扣除」（見鑑定報告
        第3頁），經上訴人就鑑定結果爭執後，復為補充鑑定
        結果認：「依設計公司所提出說明：亦即爬梯本身承載
        力及其施作是為合理。就設計公司所施作其天花板四邊
        開口處結構為木心板，而其為厚度3.6公分，依木心板
        內頭夾著實木塊，其木板內仍有間隙，依業主所述鎖栓
        曾經鬆脫，研判就其螺栓吃力點不夠，無法牢固。依工
        程慣例：就其天花板內面結構處可用角料及鐵片補強，
        其鎖栓處即可牢固」（見補充鑑定報告第2頁）。而鑑
        定人汪精銳亦到庭證稱：「（鑑定結果所稱『設計不當
        』之理由係）此為夾層設計，原告將之安裝活動爬梯，
        會有安全的顧慮，因爬梯固定於夾層，其受力不足，並
        非直接安裝於ＲＣ鋼筋，多次使用之後，爬梯容易脫落
        ，故此部分我們主張扣除」，「（如果使用更多的門閂
        ，是否無安全顧慮？）還是不行，因為爬梯經常使用，
        還是容易脫落」，「經現場勘查結果，其受力不足，仍
        應予扣除一萬五千元」等語（見原審卷第214、215、
        246頁），是被上訴人主張此部分費用應予扣除，自屬
        有據，應予准許。上訴人雖提出其所製作之承載力數學
        計算式以證明其所承作之上開室內梯並無承載力不足之
        事實，惟查，原審係依上訴人之聲請將系爭工程送請台
        北市室內設計裝修商業同業公會鑑定，衡情堪認上訴人
        係認同該鑑定機關具有足夠之室內設計裝修專業知識，
        並得為公正客觀之鑑定，是尚不得依上訴人片面所為上
        開承載力數學計算式，即得推翻鑑定人經現場實地勘驗
        後所為鑑定結果，故上訴人此部分之主張尚不足信為真
        正。
      公共浴室磁磚修補：依系爭合約所附估價單所載，此部
        分工程費為15,000元（見原審卷第10頁）。又經鑑定結
        果認兩造就此部分有爭議，應由上訴人提供證明單據說
        明（見補充鑑定報告第6頁），而鑑定人汪精銳亦證稱
        ：「現場地面磁磚為同一顏色，有二種可能，第一種是
        全部磁磚換新，第二種為沒有更換，我無法判斷屬於何
        種情況」等語（見原審卷第333頁)。惟參加人於原審陳
        稱：「原來約定係指公共浴室之修補，但原告並未修補
        公共浴室，原告改為修補主臥室，被告與我均同意，此
        部分有辦理追加，但並未追減公共浴室」等語（見原審
        卷第334頁），堪認上訴人雖未施作此部分工程，惟業
        經被上訴人同意改為施作主臥室修補工程。又依原判決
        附表四及附表六所示，被上訴人並未將上開主臥室修補
        工程列為追加項目，是依上開說明，兩造既合意將公共
        浴室磁磚修補工程改為主臥室修補工程，則原約定有關
        公共浴室磁磚修補費用即應改為主臥室修補工程費用，
        而不應予以追減。
    　拆除部分修補：依系爭合約所附估價單所示，此部分費
        用為10,000元。因兩造於補充鑑定時就此部分之工程內
        容所為主張不同，故補充鑑定報告記載須由兩造進一步
        說明，始得判斷。而經兩造於原審當庭說明，並經鑑定
        人汪精銳證稱就拆除部分修補項目僅須追減4,500元後
        ，兩造就此並未再予爭執（見原審卷第333至336頁），
        是被上訴人主張此部分應追減4,500元，應屬可採。
      綜上所述，兩造就追減工程有爭執部分合計得追減金額
        為77,710元，與上述不爭執追減項目金額182,845元，
        合計為260,555元。
  3.瑕疵部分：
    (1)查兩造就如原判決附表四第參項所列瑕疵項目之鑑定結果
      不爭執，而就「主臥衣櫃加裝鏡子後關不緊」之瑕疵，經
      鑑定結果應扣除3,000元（見鑑定報告第15頁，原判決誤
      載為0元），是此部分之價額自得於系爭工程款中予以扣
      除。
    (2)兩造於原審就瑕疵工程有爭執部分如原判決附表七所示，
      於本院審理中僅就「網路線有一線未通」部分予以爭執。
      查此部分經鑑定結果為：依現場已修復，被上訴人並提供
      修復單據，主張修復金額為2400元（應為2000元之誤－見
      鑑定報告第13頁），又鑑定人汪精銳亦到庭證稱：「當時
      有現場清點，網路線原本有問題，但後來已修復，價格應
      為二千元」等語（見原審卷第220頁），是堪認被上訴人
      所指此項瑕疵於鑑定時並不存在。又依被上訴人所提報價
      單所示（見原審卷第198頁），其「品名」項下記載為「
      網路維修」，「規格說明」項下則記載「連接線無法正常
      運作」，則依此記載，尚不足以證明此項修理項目係屬被
      上訴人所指「網路線有一線未通」之瑕疵及此項瑕疵係上
      訴人施工不當所造成，是被上訴人主張應扣除此部分之修
      復費用2千元，尚屬無據。
    (3)依上所述，並參照原判決附表七所示，被上訴人就系爭工
      程之瑕疵得主張扣除金額合計為7,500元。
    (4)按因契約互負債務者，於他方當事人未為對待給付前，得
      拒絕自己之給付，但自己有先為給付之義務者，不在此限
      ，民法第264條第1項定有明文。又所謂同時履行之抗辯，
      乃係基於雙務契約而發生，倘雙方之債務，非本於同一之
      雙務契約而發生，縱令雙方債務在事實上有密切之關係，
      或雙方之債務雖因同一之雙務契約而發生，然其一方之給
      付，與他方之給付，並非立於互為對待給付之關係者，均
      不能發生同時履行之抗辯（最高法院59年台上字第850號
      判例意旨參照）。查被上訴人就系爭工程尚有第二期款16
      萬元及完工驗收款112,000元尚未給付，已於前述，惟上
      訴人基於系爭合約所負瑕疵修補義務，與被上訴人所負給
      付承攬報酬義務，非處於互為對價之關係，是上訴人尚不
      得執此主張同時履行辯。
  (二)就上訴人請求被上訴人給付追加工程款部分：
  1.依系爭合約第7條第1項約定：「工程範圍得隨時視實際需要
    經雙方同意而增減之，其增減如與本合約附件所定項目相同
    時，即比照該項單價增減之金額，如增加之項目與本合約有
    所不同時，即雙方議定其金額，由甲方簽認後施工，其增加
    之金額於原定最後兩期工程款中平均付清」（見原審卷第52
    頁），是依此約定，上訴人就系爭工程如需追加施工項目時
    ，應經被上訴人同意。
  2.查兩造就如原判決附表四第貳項所列追加項目不爭執，是上
    訴人就此部分追加費用合計131,480元得請求被上訴人給付
    。（原判決附表四第5頁所列「小孩房上層改書架」之鑑定
    單價及鑑定複價應為3500元－見鑑定報告第8頁，原判決誤
    載為5000元，故原判決附表四第貳項所列追加項目金額合計
    應為131,480元。）
  3.兩造於原審就追加工程有爭執部分如原判決附表六所示，於
    本院審理中僅就下列事項予以爭執，茲分述如下：
    (1)室內夾層Ｃ型鋼架（小孩房及主臥室）：被上訴人主張此
      部分工程應包含於原約定工程範圍內，並於估價單第2頁
      第20、21項下估價等語（見原審卷第217、243頁）。惟查
      ，系爭合約所附估價單第2頁第20、21項分別為「主臥夾
      層貼木地板工資」、「小孩房夾層貼木地板工資」，屬木
      作工程，且其分別估價為8000元、4500元，核其約定內容
      應不包括夾層Ｃ型鋼架在內。此外，依系爭合約所附估價
      單所示，並未列載此項工程費用，是上訴人主張此為追加
      工程，堪予採信。又上訴人主張其有施作此部分工程，為
      被上訴人所不爭執，且證人廖碩政（即承作系爭工程鐵工
      工程之人）亦證稱：系爭工程因須施作隔間，故有施作Ｃ
      型鋼等語（見原審卷第255頁），故上訴人此部分之主張
      堪信為真正。惟上訴人就此項追加工程有經被上訴人同意
      之事實，並未舉證以實其說，則依上開約定，上訴人尚不
      得依系爭合約之約定請求被上訴人給付此部分之追加工程
      款。然依通常情形，於夾層增加Ｃ型鋼工程之施作，可增
      加系爭房屋之安全性，而有利於被上訴人，是上訴人主張
      依不當得利之法律關係請求被上訴人返還此部分所受之利
      益，尚非法所不許。經查，此項工程經鑑定結果為：「依
      現場所施作數量為7坪*7500＝52500」（見鑑定報告第10
      頁），又經補充鑑定結果為：「依據設計公司（即上訴人
      ）所提供室內夾層Ｃ型鋼施工圖及施工規範，為大建築物
      之結構樓層板之施作，此施工法其成本相當高，為一般作
      法2-3倍。依工程慣例：居室坪數不大（7.7坪），以一般
      施工法即非常牢固，並不需要用大建築物之結構工法施作
      ．．．依設計公司所施作夾層現場已封板，其施工規範是
      否與現場施作品質相符合，本單位無法研判」（見補充鑑
      定報告第4頁），而鑑定人汪精銳亦證稱：「夾層已包覆
      ，無法判斷其材質，我們依一般市價，請專門施作夾層Ｃ
      型鋼廠商報價，此部分僅七坪，市價為52500元」，「估
      價單所載材料係供大型建築結構所用，但一般室內裝潢無
      須使用該材料，除非業主有特別要求。因現在無法拆除夾
      層判斷，如果原告確實使用Ｃ型鋼，則原告估價15萬元即
      屬合理，如果使用一般材料，則以5萬2千元為合理」等語
      （見原審卷第126、243頁），則上訴人既無法證明其確實
      經被上訴人同意及使用大型建築結構所用材料之事實，則
      依上開鑑定結果並參酌鑑定人之說明，應認此部分之費用
      為52,500元，故上訴人僅得於此範圍請求被上訴人給付。
    (2)主臥廁所打除之垃圾清運：上訴人主張此部分為二次打除
      之清運費用一節，為被上訴人所不爭執（見原審卷第219
      頁），是應認被上訴人有同意追加此部分工程。又經鑑定
      結果認：「依業主所提供照片及現場丈量尺寸，就浴室原
      拆除（含垃圾清運）部分，依合理市價估算為12500 元。
      就原鑑定報告頁數5/16第1點（即主臥廁所打除移位）已
      計入6000元，因此就鑑定報告頁數11/16第46點（即主臥
      廁所打除之垃圾清運）更正追加6500元」（見補充鑑定報
      告書第4頁），是上訴人請求被上訴人給付此部分追加工
      程款，即屬有據。
    (3)主臥衣櫃（現場尺寸Ｗ340）、原合約小開關面板更換為
      大面板、廚房壁面塑鋁板部分：上訴人主張此部分工程係
      經被上訴人同意追加之事實，為被上訴人所否認，而依證
      人蔡進賢（即承作系爭工程木作工程之人）證稱：被上訴
      人有每天至現場監造，但待的時間不一定，並無從早待到
      晚等語（見原審卷第254頁），亦不足以證明被上訴人確
      有明示或默示同意上訴人追加此部分工程之事實，故上訴
      人縱有施作此部分工程，亦不得依系爭合約之約定請求被
      上訴人給付追加工程款。又承攬人未經定作人之同意而自
      行增加施工項目或範圍，其所增加施作之工程未必有利於
      定作人，是承攬人就增加施作部分如欲依不當得利之法律
      關係請求定作人返還利得，即應由承攬人就定作人因此而
      獲有利益之事實負舉證責任。查上訴人未經被上訴人同意
      而追加施作此部分工程，其就被上訴人因此獲有利益之事
      實並未舉證以資證明，則依上開說明，上訴人請求被上訴
      人返還此部分之不當得利，尚有未合，不應准許。
    (4)設計、監造費：查系爭合約就系爭工程之承攬報酬，並未
      就設計、監造費用另為約定，又鑑定人汪精銳亦證稱：「
      室內設計裝修並無所謂設計監造費，除非兩造於合約中特
      別約定」，「一般監造費為百分之三至百分之十，但原告
      估價單所載之價格為一般價格，由於競爭激烈，有許多案
      例是工程款係包含全部項目在內，設計監造費用須事先約
      定，很難判定原告的估價單是否包含設計監造費。本件工
      程款並無加計設計費、監造費，只是一般施作所需之費用
      ，即材料、工資、合理利潤（即兩成至二成半）」等語（
      見原審卷第336、337頁），則兩造既未約定被上訴人須另
      行支付上訴人設計、監造費用，上訴人請求被上訴人給付
      此部分費用即屬無據，不應准許。
    (5)依上所述，兩造就追加工程有爭執部分合計得追加金額為
      81,600元，與上述不爭執追減項目金額131,480元，合計
      為213,080元。
  (三)被上訴人就如原判決附表三第肆項（即原判決附表八）部分
    ，得否依民法第227條第2項、第224條規定，請求上訴人賠
    償14,000元，並以之與上訴人得請求之工程款抵銷？
    被上訴人就此部分請求上訴人賠償冷氣管修改工資及加冷媒
    13,000元及使用非工作電梯運貨致遭管委員處罰金1000元，
    合計14,000元，原審就此部分判命上訴人如數賠償，上訴人
    提起上訴僅就賠償冷氣管修改工資及加冷媒13,000元部分爭
    執，爰僅就此部分審酌如下：
  1. 按工作之瑕疵，因定作人所供給材料之性質或依定作人之
     指示而生者，定作人無民法第493條至第495條所規定之權
     利；但承攬人明知其材料之性質或指示不適當，而不告知
     定作人者，不在此限，民法第496條定有明文。
  2.上訴人主張冷氣管受損係因依被上訴人之夫指示安裝護欄所
    致，上訴人不負瑕疵擔保責任等語，並舉證人廖碩政為證。
    而證人廖碩政於原審固證稱：「那天我去施作護欄時，碰到
    被告先生，我問他要安裝何處？殷先生說要裝在小孩房的窗
    戶旁邊，我請他告訴我具體的位置，殷先生一時間無法決定
    安裝地點，最後決定安裝於窗台內檯面上方十五公分，裝好
    後殷先生覺得不妥，他希望再往內、往上十公分，我就變更
    位置安裝，我就離開」等語（見原審卷第256頁）。惟上訴
    人之使用人即證人廖碩政係負責承作系爭工程鐵工部分之人
    ，為從事室內裝潢專業人員，依通常情形，其安裝護欄固須
    依定作人指定位置為之，惟依其專業，理當知悉安裝時須避
    免破壞其他管線或設備，而告知被上訴人之夫冷氣管線之所
    在，促使被上訴人之夫得據以決定安裝護欄之位置，惟證人
    廖碩政未如此為之，即率依被上訴人之夫所指安裝位置而予
    安裝，致冷氣管破裂受損，衡情難謂上訴人已盡承攬人之義
    務，而得主張不負瑕疪擔保責任。
  3.被上訴人主張其因修復冷氣管而支出13,000元之事實，為上
    訴人所不爭執，並有估價單為證（附於鑑定報告內），堪信
    為真正，是被上訴人請求上訴人賠償此部分之損害，尚無不
    合。
  4.依上所述，被上訴人就原判決附表八所示請求上訴人賠償
    14,000元，並主張與本件工程款抵銷，為有理由，應予准許
    。
七、綜上所述，上訴人得請求被上訴人給付工程款合計為
    203,025元（160,000＋112,000－260,555－7,500＋213,080
    －14,000＝203,025）。又查，本件起訴狀繕本於92年8月25
    日寄存送達被上訴人，此有送達證書在卷可稽（見原審卷第
    34頁），依民事訴訟法第138條第2項規定，應於92年9月4日
    生送達效力，是被上訴人就上訴人本件請求應自92年9月5日
    起負遲延責任，故上訴人請求被上訴人自92年9月26日起給
    付遲延利息，自無不合。準此，上訴人請求被上訴人給付
    203,025元及自92年9月26日起算之法定遲延利息，為有理由
    ，應予准許；其逾此範圍之請求即為無理由，不應准許。從
    而，原審就上開應予准許部分僅判命被上訴人給付81,555元
    本息，自有違誤，上訴意旨指摘此部分為不當，求予廢棄改
    判，為有理由，爰判命被上訴人應再給付上訴人121,470元
    （203,025－81,555＝121,470）本息。原審就上開不應准許
    部分，為上訴人敗訴之判決，核無不合，上訴意旨求予廢棄
    改判，為無理由，應予駁回。
八、據上論結，本件上訴為一部有理由，一部無理由，依民事訴
    訟法第450條、第449條第1項、第79條，判決如主文。
中　　華　　民　　國　　94　　年　　6 　　月　　7 　　日
                  民事第四庭審判長法　官  張劍男
　　　　　　　　　　　  　　　　　法　官  蔡芳齡
　　　　　　　　　　　      　　　法　官  彭昭芬
正本係照原本作成。
不得上訴。
中　　華　　民　　國　　94　　年　　6 　　月　　8 　　日
　　　　　　　　　　　　　　　　　書記官  丁華平
